【裁判字號】    97,上易,2378
【裁判日期】    971119
【裁判案由】    妨害公務等
【裁判全文】
臺灣高等法院刑事判決                97年度上易字第2378號
上  訴  人  臺灣臺北地方法院檢察署檢察官
被      告  乙○○
                    （現另案於臺灣臺北監獄執行中）
上列上訴人因被告妨害公務等案件，不服臺灣臺北地方法院97年
度易字第257號，中華民國97年8月11日第一審判決（起訴案號：
臺灣臺北地方法院檢察署96年度偵字第17200 號），提起上訴，
本院判決如下：
    主  文
上訴駁回。
    事  實
一、緣乙○○因有施用毒品之習性，經常向其母索款購毒，若有
    不遂，經常遷怒他人，竟：
  (一)因索款不成，於民國96年8 月2 日下午7 時30分許，基於侵
    入住宅之故意，持其所有之鐵鎚，至臺北市松山區○○○路
    305 巷11之1 號鄰人黃裝傳住處，以鐵鎚毀損大門門鎖後，
    侵入其內；再基於毀損之故意，以前揭鐵鎚敲壞該址住處內
    之電視機、微波爐、19吋電腦液晶電腦螢幕、電冰箱及茶几
    等物（詳如附表編號1 所示）。復轉至臺北市松山區○○○
    路305巷9之2 號前，接續以同一鐵鎚敲壞停放路邊之甲○○
    所有車牌號碼CA－5512號自小客車之後擋風玻璃（此部分業
    經和解撤回告訴，另為不起訴處分）、庚○○所有車號3E－
    0581號自用小客車車窗玻璃（詳如附表編號2 ），更至臺北
    市松山區○○○路○ 段55巷14號對面，以同一方法，敲壞停
    放該處戊○○所有之車號6D－9612號自用小客車車窗玻璃（
    詳如附表編號3 ），均致令不堪用，足以生損害於辛○○、
    庚○○、戊○○。
  (二)迨臺北市政府警察局松山分局東社派出所制服警員丙○○據
    報到場欲以執行逮捕現行犯公務之際，乙○○竟另基於妨害
    公務之犯意，徒手扯破丙○○制服後，二人搶奪掉落地上之
    鐵鎚時，乙○○更伸手搶丙○○腰際配槍，而施強暴於依法
    執行職務之公務員丙○○。嗣幸為支援員警孫振益到場，合
    力始將乙○○制服，並扣得前開鐵鎚1 把。
  (三)於96年10月5 日下午11時40分許，因酒後情緒不佳，乃自家
    中攜帶菜刀外出，至臺北市○○○路○ 段55巷6 號敦民大廈
    前，另又基於毀損之犯意，持該菜刀揮砍丁○○所有、停放
    該處之車號3N－9333號自用小客車，致令該車引擎蓋凹陷損
    壞不堪用，足以生損害於丁○○。適黃家萬行經見狀報警處
    理，而當場查獲，並扣得前揭菜刀1 把。
二、案經被害人辛○○、庚○○、戊○○、丁○○訴請臺北市政
    府警察局松山分局報告臺灣臺北地方法院檢察署檢察官偵查
    後起訴。
    理  由
一、被告乙○○於警訊、偵查、原審審理中及本院審理時，均能
    針對問題內容情形詳細、順利回答，並能對自己之出生年月
    日、身份證號碼及家人之姓名、案發經過詳為陳述，尚難認
    其於本院調查、審理已達心神喪失、精神耗弱之階段，本院
    因認無停止審判之事由，合先敘明。
二、證據能力部分：按被告以外之人於審判外之言詞或書面陳述
    ，除法律有規定者外，不得為證據，刑事訴法第159 條第1
    項固有明文，惟被告以外之人於審判外之陳述，雖不符刑事
    訴訟法第159 條之1 至第159 條之4 之規定，而經當事人於
    審判程序同意作為證據，法院審酌該言詞陳述或書面陳述作
    成時之情況，認為適當者，亦得為證據，當事人、代理人或
    辯護人於法院調查證據時，知有第159 條第1 項不得為證據
    之情形，而未於言詞辯論終結前聲明異議者，視為有前項之
    同意，同法第159條之5亦定有明文。查被告及公訴人於原審
    及本院言詞辯論終結前，對證人辛○○、庚○○、己○○、
    戊○○、吳文武、丙○○、孫振益、丁○○及黃家萬於警詢
    時或偵查中所為之供述及北都汽車股份有限公司維修明細表
    、北都汽車股份有限公司電子計算機統一發票、匯豐汽車股
    份有限公司北投廠結帳清單、匯豐汽車股份有限公司北投營
    業所電子計算機統一發票、順益汽車股份有限公司內湖服務
    廠估價單、酒測單、扣得鐵鎚之扣押物品清單、扣得菜刀之
    扣押物品目錄表、國軍松山醫院病歷摘要及亞東醫院精神鑑
    定報告，均未曾聲明異議；且本院斟酌該等言詞或書面陳述
    作成之情況，並無非出於任意性或不正取供，或違法或不當
    情事，復為證明被告犯行所必需，揆諸前開說明，依法均有
    證據能力。又按傳聞法則乃對於被告以外之人於審判外以言
    詞或書面所為之供述證據而為規範，卷附照片13張，乃以科
    學、機械之方式，對於所拍攝內容所為忠實且正確之紀錄，
    性質上非供述證據，無刑事訴訟法第159條第1項規定之適用
    ，而可逕為證據。合先敘明。
三、訊據被告乙○○就於前揭(一)所示時地侵入告訴人辛○○之住
    宅、毀損告訴人辛○○、庚○○、戊○○所有如附表編號1
    至3 所示之物，並於前揭(二)所示時地，對警員丙○○依法執
    行逮捕職務時施強暴行為，另於前揭(三)所示時地毀損告訴人
    丁○○所有如附表編號4 所示之物等事實，於原審及本院準
    備程序、審理時固均坦承不諱（見本院97年4月14日、97年7
    月31日筆錄），惟仍矢口否認有何侵入住宅、毀損、妨害公
    務之故意，於原審辯稱：因有罹患憂鬱症，而於前揭(一)、(二)
    行為前已吞服100 多顆安眠藥，至前揭(三)行為前則有飲用高
    粱酒，故行為時意識均已不清楚，不知為何云云，復於本院
    審理時辯稱：伊沒有搶警員配槍云云。經查：
  (一)被告於事實欄一(一)、(二)時地侵入告訴人辛○○之住宅，並持
    鐵鎚、菜刀毀損告訴人辛○○、庚○○、戊○○、丁○○所
    有如附表所示之物等事實，除被告於原審調查審理時坦承不
    諱外，核與證人吳文武、證人即告訴人己○○、庚○○、壬○○、丁○○於警詢時及偵查中（見96年度偵字第17200 號
    第18至21頁、第24至27頁，96年度偵字第第21678 號第14、
    15、51頁）證述之情節相符，並有鐵鎚、菜刀各1 把扣案可
    資相佐，另有北都汽車股份有限公司維修明細表、電子計算
    機統一發票、匯豐汽車股份有限公司北投廠結帳清單、電子
    計算機統一發票、順益汽車股份有限公司內湖服務廠估價單
    、車輛物品毀損照片等在卷可稽，前開事實堪以認定。
  (二)另被告與據報到場處理之臺北市政府警察局松山分局東社派
    出所警員丙○○發生拉扯、互搶配槍，並將其警察制服扯破
    等事實，業據證人丙○○、孫振益、黃家萬於警訊、偵查中
    證述明確，此部分事實亦足以認定。
  (三)被告雖於原審辯稱：二次行為時，已分別服用女友杜怡萱之
    安眠藥、女友姨丈之高血壓藥類、高粱酒1 瓶，故神智不清
    ，而無法分辨自己行為云云，並舉被告於前揭(三)行為後之96
    年10月8日上午8時5分呼氣酒精含量為每公升0.17 毫克之酒
    測單為佐。惟：
    1.就被告前揭(一)、(二)行為前「曾經」服用他人藥物之實際藥
      名乙節，被告均無法確實供述，僅供稱：96年8 月2 日來
      源係女友、女友姨丈等情（見原審97年4月14日筆錄第2頁
      ），然經證人杜怡萱於原審審理時證稱：確實曾經服用安
      眠藥物，惟該藥物伊最後一次領取日為96年5 月底、一次
      領取21日份（每日1 顆），伊亦按時服用，應無剩餘，此
      外更未曾拿取姨丈王昌台之抗血壓藥物等語（見原審97年
      5 月19日筆錄），故由證人杜怡萱之證詞無法知悉被告可
      能服用藥物資料，是亦無相關資料可資認定：倘被告曾經
      服用藥物，則所用「藥物」實際對被告心智、精神、行為
      之影響情形。
    2.且：
      (1)按「行為時因精神障礙或其他心智缺陷，致不能辨識其
        行為違法或欠缺依其辨識而行為之能力者，不罰。行為
        時因前項之原因，致其辨識行為違法或依其辨識而行為
        之能力，顯著減低者，得減輕其刑。前二項規定，於因
        故意或過失自行招致者，不適用之。」刑法第19條定有
        明文，故對於因行為人故意或過失將自己陷於精神障礙
        之狀態之原因自由行為，不認該行為可適用不罰或得減
        輕其刑之規定。
      (2)被告以魏氏成人智力測驗結果顯示被告語文智商、操作
        智商等總智商係於正常智商範圍內，其一般言談能力、
        記憶力、罪行判斷能力，並無不足以理解行為之認知功
        能障礙；而前於93年間曾至國軍花蓮總醫院住院治療，
        該時被告即因有十餘年使用安非他命病史，因而出現有
        幻聽、焦慮不安、失眠情形，於93年12月6 日離院時經
        診斷係有「安非他命依賴」情形；另被告亦有飲酒習慣
        ，自承常因無法入睡而飲酒至醉，偶會責罵自己、對自
        己指示情形；故以被告表現持續使用安非他命及酒精情
        形下，達「安非他命依賴」、及「酒精依賴」程度，並
        時有情緒不穩及自述之幻聽症狀，表現有「安非他命或
        酒精引致之精神病」精神障礙，是被告為本件行為時之
        精神狀態有受藥物、酒精影響之可能，而導致辨識行為
        能力減低之程度，且經原審法院請求財團法人亞東紀念
        醫院就被告為本件行為時之精神狀態為鑑定，亦採同一
        鑑定結果，此有該院97年7月18日精神專科證書00722號
        精神鑑定報告書（見原審卷附61-62頁）在卷可稽。
      (3)惟被告已於原審自承：本件行為並非幻聽指示，而係使
        用藥物、酒精後情緒氣憤下行為等情，是被告就行為前
        是否使用藥物、酒精有完足之充足辨識、理解能力，仍
        選擇以受藥物、酒精控制，是被告前開行為屬故意自行
        招致。雖被告係於精神障礙下致欠缺辨識行為能力，而
        侵入他人住宅、毀損、妨害公務，揆諸前揭規定，仍難
        主張精神狀態障礙而減刑。
  (四)綜上所述，本件事證明確，被告犯行洵堪認定，應予依法論
    科。
四、核被告事實(一)之行為分別係犯刑法第306 條第1 項侵入住宅
    罪、第354 條毀損罪，事實(二)之行為係犯第135 條第1 項施
    強暴妨害公務執行罪，事實(三)之行為係犯刑法第354 條毀損
    罪。被告先後破壞如事實欄一(一)所述被害人辛○○、庚○○
    、戊○○如附表編號1 至3 所示之物，各該數行為係於同時
    地或密切接近之時地實施，侵害同一之法益，各行為之獨立
    性極為薄弱，依一般社會健全觀念，在時間差距上，難以強
    行分離，應視為數個動作之接續施行，合為包括之一行為予
    以評價，屬一接續犯。又被告事實(一)之行為，以鐵鎚破壞證
    人辛○○住宅大門門鎖之方式侵入其住宅，其一行為觸犯侵
    入住宅及毀損罪名，為想像競合犯，應依刑法第55條規定，
    從一重之毀損罪處斷。被告分別於事實(一)、(三)之毀損行為，
    及事實(二)之妨害公務行為，犯意各別，行為互殊，應予分論
    併罰。
五、原審本於同上見解，適用刑法第135條第1項、第306條第1項
    、第354條、第55條、第51條第10款、第38條第1項第2 款，
    刑法施行法第1條之1，並審酌被告被告之素行、於緩刑宣告
    期間再犯上開案件，顯見自制能力尚弱，及犯罪之動機、目
    的、手段、對被害人所生之損害、所毀損之財物價值及於警
    詢、偵查中及審理時已坦承部分犯行等一切情狀，就毀損如
    附表編號1至3所示之物部分，判處有期徒刑4 月，並諭知如
    易科罰金，以新臺幣1仟元折算壹日，扣案之鐵鎚1把沒收；
    就妨害公務部分，判處拘役30日，並諭知如易科罰金，以新
    臺幣1仟元折算壹日；就毀損如附表編號4所示之物部分，判
    處拘役30日，並諭知如易科罰金，以新臺幣1 仟元折算壹日
    ，並說明扣案之菜刀1 把，非屬違禁物，亦非被告所有，故
    不予沒收。經核原判決認事用法尚無不合，量刑亦稱妥適。
    檢察官上訴意旨略以：原審於歷次審理時，均未傳喚被害人
    （含告訴人彭樂穎）或其家屬給予陳述意見之機會，原審顯
    有判決不適用法則之違背法令瑕疵等語。經查，依刑事訴訟
    法第271條第2項規定「審判期間，應傳喚傳喚被害人或其家
    屬並予陳述意見機會。但經合法傳喚無正當理由不到場，或
    陳明不願到場，或法院認為不必要或不適宜者，不在此限。
    」，故原審法院對於是否傳喚被害人到庭，本得依職權斟酌
    裁量必要性、適當性，以免徒然擾民，況本件業經本院傳喚
    被害人，僅告訴人彭樂穎到庭，並與被告達成民事和解，故
    檢察官之上訴尚無理由，應予駁回。
據上論斷，應依刑事訴訟法第368 條，判決如主文。
本案經檢察官曾忠己到庭執行職務。
中    華    民    國    97    年    11    月    19    日
            刑事第九庭審判長法  官  陳貽男
                            法  官  許宗和
                            法  官  何信慶
以上正本證明與原本無異。
不得上訴。
                            書記官  王泰元
中    華    民    國    97    年    11    月    24    日
附表：
1.大門門鎖、微波爐、19吋電腦液晶螢幕、電冰箱、茶几各壹個
  ，及電視機貳台。
2.車號3E－0581號自用小客車前、後擋風玻璃、左後方車窗玻璃
  各壹塊。
3.車號6D－9612號自用小客車駕駛座、左後乘客座窗戶、後擋風
  玻璃各壹塊。
4.車號3N－9333號自用小客車引擎蓋。


司法院資訊處製作；財團法人民間司法改革基金會備份。
